【裁判字號】    98,訴,464
【裁判日期】    990617
【裁判案由】    返還土地等
【裁判全文】
臺灣屏東地方法院民事判決               98年度訴字第464號
原      告  謝玉坤
            莊汝智
共      同
訴訟代理人  林維毅律師
被      告  黃共清
訴訟代理人  吳澄潔律師
上列當事人間請求返還土地等事件，本院於民國99年6 月3 日言
詞辯論終結，判決如下：
    主  文
被告應將坐落屏東縣枋寮鄉○○○段二四五、二四六地號土地交
還原告謝玉坤，又應將坐落屏東縣枋寮鄉○○○段二四四之四、
二四四之七、二四四之八、二四四之九地號土地交還原告莊汝智
，並應將上開土地上蝦池、養殖池堤岸、淡水抽水機二台、水車
二十八台交還原告謝玉坤、莊汝智。
被告應給付原告謝玉坤、莊汝智新台幣肆拾萬元，及自民國九十
八年十月六日起至清償日止，按週年利率百分之五計算之利息。
被告應自民國九十九年八月四日起至交還上開土地及設施之日止
，於每年八月四日給付原告謝玉坤、莊汝智新台幣貳拾伍萬陸仟
元，及分別均自每年八月五日起至清償日止，按週年利率百分之
五計算之利息。
原告其餘之訴駁回。
訴訟費用由被告負擔百分之九十，餘由原告負擔。
本判決原告勝訴部分於原告以新台幣捌拾伍萬仟佰拾元
為被告供擔保後，得假執行。但被告如以新台幣貳佰伍拾陸萬元
為原告預供擔保，得免為假執行。
原告其餘假執行之聲請駁回。
    事實及理由
一、按訴狀送達後，原告不得將原訴變更或追加他訴，但擴張或
    減縮應受判決事項之聲明者，不在此限，民事訴訟法第255
    條第1 項第3 款定有明文。原告起訴聲明第2 項原請求被告
    應給付原告謝玉坤、莊汝智新台幣（下同）800,000 元及自
    起訴狀送達被告翌日起至清償日止，按年息5%計算之利息。
    嗣於本院民國99年4 月8 日言詞辯論期日更正請求被告應給
    付原告謝玉坤、莊汝智560,000 元及自起訴狀送達被告翌日
    起至清償日止，按年息5%計算之利息。核其性質為減縮應受
    判決事項之聲明，揆諸上開規定，自無不合，應予准許。
二、原告主張略以：
  (一)原告莊汝智、訴外人謝金全、謝靜代將坐落屏東縣枋寮鄉○
    ○○段245 、246 、244 之4 、244 之7 、244 之8 、244
    之9 地號等6 筆土地，及其上蝦池、養殖池堤岸、淡水抽水
    機2 台、水車28台（下合稱租賃標的物）於84年8 月1 日起
    出租與被告使用，雙方並訂有蝦池租賃契約書（下稱系爭租
    賃契約）。系爭租賃契約約定每年租金為320,000 元，租賃
    期間自84年8 月1 日至104 年7 月31日止，惟上開租賃標的
    物其中坐落屏東縣枋寮鄉○○○段245 、246 地號土地，已
    由原告謝玉坤於96年2 月12日買受並辦理所有權移轉登記。
    詎被告自96年2 月起，即未給付租金，經原告於98年6 月17
    日以存證信函催告被告繳付租金，被告仍置之不理，原告遂
    於98年8 月3 日以存證信函通知被告終止系爭租賃契約。
  (二)系爭租賃契約既已終止，被告即應返還租賃物給原告。又系
    爭租賃契約約定每年租金為320,000 元，被告自96年2 月起
    ，即未繳付租金，至98年8 月已積欠逾2 年6 個月租金，合
    計金額為800,000 元（計算式：320,000 ×2.5=800,000 ）
    ，扣除被告於本件原告提起訴訟後已給付之遲延租金240,00
    0 元，尚應給付560,000 元給原告。
  (三)被告雖抗辯系爭租賃契約係屬往取債務類型，於催告期滿後
    ，出租人尚須至承租人住處收取，承租人仍不支付，出租人
    始得終止租賃契約一節，惟系爭租賃契約並無此項約定，且
    依被告所提出之租金簽收傳票，該傳票並未載明地點，自難
    證明係原告前往收取租金。再者，被告於本件原告提起訴訟
    後繳付原告莊汝智之租金240,000 元，亦係被告前來原告莊
    汝智住處繳付，由原告莊汝智之父親莊佳賢收取，足以反證
    系爭租賃契約之租金債務並非往取債務。退步言，原告已於
    99年4 月6 日再度前往被告住處收取租金，仍未獲清償，縱
    認租金債務為往取債務，惟原告於催告期滿後亦已前往收取
    租金未果，原告亦得合法終止系爭租賃契約。
  (四)基上，被告自系爭租賃契約終止後，仍繼續占有使用租賃標
    的物，受有相當於租金之利益，致原告受有損害，爰併依民
    法第179 條之規定，請求被告返還其無法律上原因所受之利
    益等語。並聲明：(1)被告應將坐落屏東縣枋寮鄉○○○段24
    5 、246 地號土地返還原告謝玉坤，又應將坐落屏東縣枋寮
    鄉○○○段244 之4 、244 之7 、244 之8 、244 之9 地號
    土地返還原告莊汝智，及其上蝦池、養殖池堤岸、淡水抽水
    機2 台、水車28台返還原告謝玉坤、莊汝智。(2)被告應給付
    原告謝玉坤、莊汝智560, 000元及自起訴狀繕本送達被告翌
    日起至清償日止，按年息5%計算之利息。(3)被告應自99年8
    月4 日起至被告騰空返還原告之日止，於每年8 月4 日給付
    原告謝玉坤、莊汝智320, 000元，及分別自每年8 月5 日起
    至清償日止，按年息5%計算之利息。(4)原告願供擔保，請准
    宣告假執行。
三、被告抗辯略以：系爭租賃契約每期之租金均是由出租人推派
    訴外人謝金全至被告住處收取租金。換言之，系爭租賃契約
    租金之收取屬往取債務，必須由出租人至承租人住處收取租
    金。本件原告並未於租金清償期屆滿時至被告之住處收取租
    金，雖以存證信函催告，但依最高法院52年度台上字第1324
    號判決意旨：「依契約應由出租人赴承租人處收取租金，而
    出租人並未赴承租人處收取租金者，則祗構成出租人之受領
    遲延，不能謂為承租人之欠租」、最高法院69年度台上字第
    1280 號 判決亦謂：「所謂往取債務，係指以債務人之住所
    為清償地之債務而言，此種債務，必須債權人於清償期屆滿
    後至債務人之住所收取時，債務人拒絕清償，始負給付遲延
    之責任」、最高法院86年度台上字第3324號判例意旨：「於
    往取債務，須於催告期滿，至承租人之住所收取，承租人仍
    不為支付，出租人始得終止租約」。本件原告催告繳交租金
    之存證信函為98年6 月17日所發，終止系爭租賃契約之存證
    信函則為98年8 月3 日所發，而原告於98年6 月17日催告繳
    付租金期滿，原告並未至被告住處收取租金，是以，本件原
    告於98 年8月3 日以存證信函終止租約，尚不生終止系爭租
    賃契約之效力。又兩造已於92年8 月起協議調降租金為每年
    每分地8, 000元，故系爭租賃契約自92年8 月起每年租金應
    為256,00 0元。況被告積欠原告莊汝智租金部分，被告業已
    支付至98年2 月20日，是被告並未積欠2 年份之租金，均足
    以證明系爭租賃契約仍繼續存在，原告之請求並無理由等語
    。並聲明：(1)原告之訴駁回。(2)如受不利判決，願供擔保，
    請准免為假執行之宣告。
四、原告主張被告與原告莊汝智、訴外人謝金全、謝靜代於84年
    8 月1 日訂有系爭租賃契約，租賃標的物其中坐落屏東縣枋
    寮鄉○○○段245 、246 地號土地，已於96年2 月12日讓與
    原告謝玉坤，並由原告謝玉坤承受系爭租賃契約，而被告自
    96年2 月起迄今並未給付租金給原告謝玉坤，原告曾於98年
    6 月17日以存證信函催告被告繳付租金，並於98年8 月3 日
    再以存證信函向被告表示終止系爭租賃契約等情，業據原告
    提出系爭租賃契約書影本1 份、土地登記謄本及存證信函暨
    回執影本各2 份為證（本院卷第4-11、24-27 頁），且為被
    告所不爭執，自堪信為真。
五、至原告主張系爭租賃契約已經終止，請求被告返還租賃標的
    物，併請求被告返還積欠租金及占用租賃標的物之不當利益
    一節，則為被告所否認，並以前詞置辯，是本件首應審酌者
    為：原告終止系爭租賃契約是否合法？如原告終止系爭租賃
    契約合法，原告得請求之租金及不當得利數額為何？經查：
  (一)被告雖抗辯系爭租賃契約租金之收取係屬往取債務，須由出
    租人至承租人住處收取租金一節，惟觀之系爭租賃契約並無
    租金之履行須由出租人至承租人之住處收取之約定，且依被
    告所提謝金全簽收租金之單據（本院卷第46-50 頁），充其
    量亦僅能證明租金確由謝金全所收取，並無足證明兩造有約
    定應由出租人至承租人住處收取租金之情事，是被告抗辯系
    爭租賃契約租金之收取係屬往取債務，應由出租人至承租人
    住處收取租金一節，即無所憑，不足採信。另被告抗辯系爭
    租賃契約已於92年8 月起調降租金為每年每分地8,000 元，
    合計每年租金應為256,000 元一情，業據被告提出記載是項
    約定之系爭租賃契約書影本1 件為憑（本院卷第64之1 頁）
    ，復為原告所不爭執，自堪信系爭租賃契約每年租金於92年
    8 月起已經調整為256,000 元。原告雖主張：調整租金僅為
    暫時性，當時係體恤被告經濟有困難，才會同意調降租金，
    應回復為原訂之租金數額等語，惟原告並未能舉證以實，是
    原告主張系爭租賃契約每年租金已回復為320,000 元一節，
    即難採信。
  (二)按承租人租金支付有遲延者，出租人得定相當期限，催告承
    租人支付租金，如承租人於其期限內不為支付，出租人得終
    止契約；承租人於租賃關係終止後，應返還租賃物，民法第
    440 條第1 項、第455 條前段分別定有明文。本件原告主張
    被告於96年2 月起至98年6 月17日以存證信函催告被告繳付
    租金之期間，未曾給付租金給原告一情，業據證人謝精華到
    場證述：原告曾經拜託我在96年12月底去向被告收租金，當
    時有遇到被告的太太，她要求我要留下收據，但是我說必須
    繳納租金，才能給收據，後來我於97年1 月10日又去找被告
    收租金，還是沒找到被告，也沒有收到租金等語（本院卷第
    67-68 頁）屬實，顯見原告於98年6 月17日以存證信函催告
    被告繳付租金時，被告已積欠租金2 年以上。復觀之上開催
    告被告繳付租金之存證信函，雖僅定10日期間催告被告繳付
    積欠之租金，惟至98年8 月3 日原告再以存證信函向被告表
    示終止系爭租賃契約時，已逾1 個月之期間，衡之被告積欠
    租金之期間及租賃標的物之規模，堪認已足供被告準備調度
    資金俾便償付租金，是原告所定之催告期間，堪認已有相當
    之期限。被告既有欠租之事實，且經原告定相當期限催告繳
    付租金，是原告自有權於98年8 月3 日以存證信函向被告終
    止系爭租賃契約，被告並於98年8 月4 日收受該存證信函，
    此有掛號回執影本1 件可憑（本院卷第27頁），自堪信系爭
    租賃契約業於斯時起已經終止一情。被告雖抗辯原告莊汝智
    租金部分，被告業已支付至98年2 月20日，合計繳付租金24
    0,000 元一節，惟該240,000 元之款項係由原告莊汝智之父
    親莊佳賢於原告提起本件訴訟後即98年9 月30日所收受，此
    觀諸被告所提之租金收據影本1 份自明（本院卷第97頁），
    亦即是在98年8 月4 日系爭租賃契約已經終止後所繳付之租
    金，是被告所繳付上開240,000 元之款項，亦不過是清償遲
    延之租金，尚無從使業經合法終止之租賃契約繼續存在。被
    告抗辯原告莊汝智同意收取上開240,000 元款項，系爭租賃
    契約仍繼續存在一節，無所憑據，無足採信。
  (三)被告自96年2 月起即未繳付租金，系爭租賃契約並於98年8
    月4 日終止，業如前述，是被告積欠租金已達2 年6 個月，
    合計金額為640,000 元（計算式：256,000 ×2.5=640,000
    ）。扣除被告上開繳付遲延租金240,000 元，故被告尚應給
    付積欠之租金數額為400,000 元。末按無法律上原因而受利
    益，致他人受損害者，應返還其利益。雖有法律上原因，而
    其後已不存在者，亦同，民法第179 條定有明文。又無權占
    有他人土地，可能獲得相當於租金之利益為社會通常之觀念
    （最高法院61年台上字第1695號判例參照）。查原告主張租
    賃標的物現仍為被告占有使用，為被告所不爭執，自堪憑信
    。是本件被告於系爭租賃契約終止後仍無權占用租賃標的物
    ，致原告無法使用收益，則依社會通常觀念，被告獲有相當
    於租金之不當得利，並因此致原告受有無法使用收益租賃標
    的物之損害，原告自得本於不當得利之法律關係請求返還相
    當於租金之不當得利。本院審酌兩造已就租賃標的物協議租
    金每年256,000 元，以該協議之租金數額計算被告占用租賃
    標的物之不當利益，應屬適當，故原告請求被告自99年8 月
    4 日起至返還租賃標的物之日止，於每年8 月4 日給付原告
    不當得利之數額256,000 元及其法定遲延利息之範圍內，即
    有所據。
六、綜上所述，原告本於租賃物返還請求權請求被告返還租賃標
    的物，並依系爭租賃契約請求被告給付積欠之租金400,000
    元及自訴狀繕本送達被告翌日即98年10月6 日起至清償日止
    ，按週年利率5%計算之利息，暨依民法第179 條之規定，請
    求被告自99年8 月4 日起至返還租賃標的物之日止，於每年
    8 月4 日給付原告256,000 元及分別均自每年8 月5 日起至
    清償日止，按週年利率5%計算之利息，為有理由，應予准許
    。至逾此部分之請求，則無理由，應予駁回。
七、本判決原告勝訴部分兩造分別陳明願供擔保請求宣告假執行
    或免為假執行宣告，核均無不合，爰分別酌定相當之擔保金
    額，予以准許。至原告敗訴部分，其假執行之聲請已失所附
    麗，應併予駁回。
八、本件事證已臻明確，兩造其餘主張、陳述，經核於判決結果
    不生影響，爰不逐一論列，附此敘明。
九、訴訟費用負擔之依據：民事訴訟法第79條、第85條第1 項前
    段。
中    華    民    國    99    年    6     月    17    日
                        民事第二庭  法  官  陳威宏
正本係照原本作成。
如不服本判決，應於收受送達後20日內向本院提出上訴書狀，其
未表明上訴理由者，應於提出上訴後20日內向本院補提理由書狀
（均須按他造當事人之人數附繕本）。
中    華    民    國    99    年    6     月    18    日
                                    書記官  陳勃諺

司法院資訊處製作；財團法人民間司法改革基金會備份。
